臺灣臺北地方法院民事判決　　　　　　　99年度訴字第2320號
原　　　告　中聯工程顧問股份有限公司
法定代理人　章致一
訴訟代理人　林明正律師
複代理人　　周志吉律師
複代理人　　馬翠吟律師
被　　　告　兆盈工程股份有限公司
法定代理人　徐恆雄
訴訟代理人　施怡君律師
上列當事人間請求給付報酬事件，經本院於中華民國100年5月12
日言詞辯論終結，判決如下：
    主  文
原告之訴及假執行之聲請均駁回。
訴訟費用由原告負擔。
    事實及理由
壹、程序部分：
一、按當事人得以合意定第一審管轄法院。但以關於由一定法律
    關係而生之訴訟為限。前項合意，應以文書證之，民事訴訟
    法第24條定有明文。查本件依兩造就「臺鐵高雄-屏東潮州
    捷運化建設計畫」所簽訂之細部設計技術服務 (補充地質調
    查工作)委託契約書（下稱地質調查契約）第11條、委託管
    線調查工作服務契約書（下稱管線調查契約）第10條及委託
    建物調查工作服務契約書（下稱建物調查契約）第13條規定
    ，雙方均合意以臺灣臺北地方法院為第一審管轄法院，故本
    院自有管轄權（見本院卷第10頁、第78頁、第93頁）。
二、按訴狀送達後，原告不得將原訴變更或追加他訴。但請求之
    基礎事實同一者或不甚礙被告之防禦及訴訟之終結者，不在
    此限，民事訴訟法第255條第1項第2款、第7款分別定有明文
    。所謂請求之基礎事實同一，係指變更或追加之訴與原訴之
    主要爭點有其共同性，各請求利益之主張在社會生活上可認
    為同一或關連，而就原請求之訴訟及證據資料，於審理繼續
    進行在相當程度範圍內具有同一性或一體性，得期待於後請
    求之審理予以利用，俾先後兩請求在同一程序得加以解決，
    避免重複審理，進而為統一解決紛爭者，即屬之（最高法院
    90年度臺抗字第519號裁定參照）。本件原告先據地質調查
    契約為請求，嗣於民國99年3月22日具狀追加請求管線調查
    契約及建物調查契約未給付之款項。查原告先後主張之請求
    權均係以兩造間之就「臺鐵高雄-屏東潮州捷運化建設計畫
    」所訂立之契約為請求之基礎事實，有其社會事實上之共通
    性及關聯性，而就原請求所主張之事實及證據資料，於追加
    之訴均得加以利用，亦無礙被告之訴訟防禦及本院訴訟之終
    結，並經被告同意，揆諸首揭規定，應予准許。
貳、實體部分：
一、原告起訴主張：
(一)原告於95年12月14日與被告簽訂地質調查契約，約定契約總
    金額為1,860,000元，實際付款金額仍須視原告實作數量而
    定。而原告實際施作調查數量，經兩造結算後，被告應給付
    承攬報酬總額為1,825,669元，被告僅給付1,734,386元，尚
    有尾款（即總金額5％）91,283元未給付。
(二)原告於95年12月18日與被告簽訂管線調查契約，約定服務費
    用總額為3,250,000元，但實際付款金額須依原告實作數量
    結算而定。原告為調查基地有無埋設管線而實際挖掘施作之
    數量為454.8公尺，按契約書附表一所示每公尺單價4,080元
    計算，計得1,855,584元，承攬報酬總計為3,274, 375元。
    惟被告以業主交通部鐵路改建工程局（下稱鐵工局）不承認
    基地未挖到管線之施作數量為由，僅同意給付原告施作數量
    381.5公尺，共計1,556,520元，總計承攬報酬為2, 957,217
    元。其中兩造計算之差額317,158元被告尚未給付。又被告
    結算承攬報酬總額2,957,217元，被告僅給付其中2,809,356
    元，尚欠147,861元。故管線調查契約部分，總計被告未給
    付報酬金額為465,019元。
(三)原告於98年12月18日與被告簽訂建物調查契約，約定建物調
    查服務費用為1,700,000萬元，但被告實際付款金額須視原
    告實作數量結算而定。原告實際調查工作範圍內四層樓（含
    ）以下之建物數量為407棟，按契約書附表一所載單價每棟
    3,500元計算，總計為1,424,500元。惟被告僅向業主鐵工局
    請求給付契約書附表一約定之之350棟計價之報酬，共得1,2
    25,000元，故被告仍應給付兩造計算之差額209,475元（含
    稅）。又依被告結算之承攬報酬總價1,513,310元，被告卻
    僅給付1,437,645元，尚有工程尾款75,665元未給付。另原
    告完成建物調查工作後，須製作並提供建物調查報告書予被
    告，惟被告首次告知原告之裝訂方式為「環裝版」，原告遂
    以環裝方式裝訂23本定稿本，嗣遭業主鐵工局退件，原告又
    再改以「精裝版」方式裝訂21本調查報告書交付被告。核原
    告第一次錯誤裝訂而額外支出之費用80,500元，係因被告告
    知錯誤裝訂方式所生，自應由被告承擔，原告應得請求被告
    給付第一次裝訂費用之損失。是以就建物調查契約部分，原
    告總共得向被告請求之總額為365,640元。
(四)綜上，原告已依約完成地質調查、管線調查及建物調查等工
    作，並提出相關分析報告予被告，至此被告共計有921,942
    元未付。是以，原告分別依地質調查契約第6條第2項、管線
    調查契約書第5條第2項、建物調查契約書第6條第2項及民法
    第505條規定，請求被告給付等情。並聲明：1.被告應給付
    原告921,942元，及自起訴狀繕本送達翌日起至清償日止，
    按年息5%計算之利息。2.願供擔保聲請宣告假執行。
(五)對被告抗辯之陳述：
  1.依兩造間所締結之管線調查契約第5條第1項約定「本工程之
    管線調查服務費用為新台幣參佰貳拾伍萬元，詳服務費用明
    細表依實作數量結算。」、建物調查契約第6條第1項約定「
    本工程之調查工作服務費用為新台幣壹佰柒拾萬元整，詳服
    務費用明細表依實作數量結算。」可知，契約所約定之服務
    費用，應按原告實際施行調查作業之數量計價，至於該等工
    作是否經業主鐵工局核可、被告與業主鐵工局間約定計價之
    條件為何等，均屬被告與業主鐵工局間之承攬契約關係，實
    與身為第三人之原告無涉，故被告不應以業主鐵工局拒絕全
    額給付原告實作數量之報酬為由，擅自減縮原告應得之報酬
    。故原告請求被告給付管線調查契約實作數量之差額317,15
    8元及建物調查契約實際調查數量之差額209,475元，於法有
    據。
  2.另除本件前述委託契約外，被告尚有其他委託原告提供技術
    服務之項目，而該等委託事項之款項，扣除被告已付金額，
    部分款項係以被告所交付面額4,664,000元之支票扣抵，扣
    抵後雖有餘款1,389,111元，惟被告仍有3,053,514元之委託
    項目總額未給付，故被告交付之支票顯不足清償。
二、被告則以：
(一)地質調查契約部分
  1.依業主鐵工局工程估驗明細單所載，地質調查截至上期已完
    成數量是94.43%，故原告僅得請求已完成部分之報酬，即以
    本件地質調查契約之服務費用亦應以94.43%為計算基礎。
  2.地質調查契約書第6條第2項約定「第三期款：乙方（即原告
    ）完成契約各項服務工作，提出正式成果及相關諮詢服務經
    甲方（即被告）及鐵工局接受，並撥付調查工作服務費第三
    期款後，甲方應付乙方實作數量金額尾款5%。」可知被告之
    付款義務於「被告已自業主領取各該期之服務費用」及「已
    完成實作數量結算」等兩條件成就後始發生。惟業主鐵工局
    迄今對被告之付款僅達95%，仍未給付被告尾款。故依該項
    條款之約定，鐵工局尚未撥付服務費用予被告，被告自無須
    給付尾款91,283元予原告。
(二)管線調查契約部分
  1.管線調查契約所約訂之服務費用為3,250,000元，依業主鐵
    工局工程估驗明細單所載，管線調查截至上期已完成數量是
    86.36%，故原告僅得請求已完成部分之報酬，即以本件管線
    調查契約之服務費用3,250,000元乘以86.36%，總計2,806,7
    00元。而被告已給付2,809,356元，原告尚溢領2,656元，故
    原告就管線調查契約已無服務費請求權。
  2.況按管線調查契約書第5條第2項「第三期款：乙方（即原告
    ）完成契約各項服務工作，提出正式成果及相關諮詢服務經
    甲方（即被告）及業主接受，並撥付調查工作服務費第三期
    款後，甲方應付乙方管線調查服務費尾款5%」。依原告自認
    所為之管線調查工作，經業主鐵工局認可接受之數量為381.
    5 公尺，並據此計算其應得之服務費用為2,957,217元，且
    被告已給付2,809,356元。經按比例計算，被告已給付服務
    費用95%。故依該條款之約定，於業主鐵工局對被告僅給付
    5% 之服務費用前，原告尚不得請求被告給付尾款147,861元
    。
  3.至於原告稱其實作數量為454.8公尺，應得服務費用為3,274
    ,375元，扣除已領之2,809,356元，尚得請求465,019元云云
    ，則屬錯誤。蓋原告之工作成果經業主鐵工局接受者為381.
    5公尺，且依該條款之約定，被告係就業主鐵工局接受之部
    分計價付款，原告以其實作數量454.8公尺計價，顯與該條
    款內容不符。
(三)建物調查契約部分
  1.建物調查契約所約定之服務費用為1,700,000元，依業主鐵
    工局工程估驗明細單所載，建物調查截至上期已完成數量為
    77.84%，而被告應給付之服務費用數額應按完成度計算，亦
    即建物調查契約所定服務費用1,700,000元乘以完成度77.84
    %，故被告僅應給付原告1,323,280元。又原告自陳被告業已
    給付1,437,645元，顯見原告不僅已無服務費用請求權，甚
    至溢領114,365元。
  2.復按建物調查契約書第6條第2項「第三期款：乙方（即原告
    ）完成契約各項服務工作，提出正式成果及相關諮詢服務經
    甲方（即被告）及業主接受，並撥付調查工作服務費第三期
    款後，甲方應付乙方建物調查服務費尾款5%」。查業主鐵工
    局接受之工作成果為350棟，並按此計價給付被告，被告亦
    按此計算應給付原告之服務費用為1,513,310元。而原告自
    承已自被告處領得1,437,645元，按比例計算，被告已付款
    95% 。然依該條款之約定，業主鐵工局尚未撥付服務費用最
    後5% 予被告，原告請求被告給付尾款75,665元，實無理由
    。又原告之工作成果經業主鐵工局接受者為350棟，且依該
    項條款之約定，原告不得以其實作數量407棟計價，而請求
    被告給付報酬1,424,500元。
  3.另原告向被告請求因被告告知錯誤而生之裝訂費用80,500元
    等情，被告否認有告知錯誤之情形，況原告未舉證證明被告
    確有告知錯誤，亦未提出此筆裝訂費用之請求權基礎及相關
    支出證明，故其主張洵無可採。
(四)又如認原告請求之前開各項款項有理由時，被告主張：被告
    於97年間為擔保原告未達請款條件之服務費用，因而交付發
    票人為金千里股份有限公司、發票日為97年8月7日、面額
    4,664,000元之支票1紙予原告。支票屆期後，原告已提示兌
    現，並將票款另開立專戶存入，此有原告97年8月18日台北
    古亭郵局存證信函第1928號影本可證。而票款經扣付各項服
    務費用後尚有餘額1,389,111元，爰依民法第321條規定，以
    該票款餘額抵充前述原告請求地質調查契約、管線調查契約
    、建物調查契約之尾款91,283、147,861、75,665元之契約
    尾款。經抵充後，被告就上開契約之服務費用即已全部給付
    完畢，是以原告提起本件訴訟自無理由等語，資為抗辯。並
    聲明：1.原告之訴駁回。2.如受不利判決，願供擔保請准宣
    告免為假執行。
三、兩造不爭執事項
(一)兩造就「臺鐵高雄-屏東潮州捷運化建設計畫」分別於95年
    12月14日、同年月18日訂立之細部設計服務（補充地質調查
    工作）委託契約書、委託管線調查工作服務契約書及委託建
    物調查工作服務契約書。（本院卷第3至第14頁，原證3、本
    院卷第70至第81頁，原證4、本院卷第82至第96頁）
(二)被告於97年間為擔保原告未達請款條件之服務費用，因而交
    付1紙發票人為金千里股份有限公司、發票日為97年8月7日
    、面額4,464,000元之保證支票（下稱系爭支票）予原告，
    經原告扣付後有餘額1,3 89,111元。（被證2、本院卷第144
    頁，被證3、本院卷第145頁，原告陳報狀、本院卷第194至
    196 頁）
四、得心證之理由：原告請求(一)地質調查契約承攬報酬尾款5%
    91,283元、(二)管線調查契約承攬報酬尾款147, 861元及承
    攬報酬差額317,158元、(三)建物調查契約承攬報酬尾款75,
    66 5元、承攬報酬差額209,475元及裝訂費80,500元，是否
    有理由?如有理由，被告主張以系爭支票票款餘額1,389,111
    元，依民法第321條規定抵充前述原告請求地質調查契約、
    管線調查契約、建物調查契約之尾款91,283元、147,861元
    、75,665元，是否有理由?茲分敘如下：
(一)地質調查契約部分：
  1.按兩造所簽訂之地質調查契約書第1條第3項約定「工作項目
    及數量詳服務費用明細表（如附表2），但得按工程需要予
    以調整，並依鐵工局核可之實做數量計價。」、第6條約定
    「第一期款：乙方（即原告）完成補充地質調查報告，經甲
    方（即被告）提送鐵工局，鐵工局並撥付調查工作服務費用
    第一期款予甲方後，依實作數量結算，甲方應付乙方實作數
    量金額30%。第二期款：乙方完成全部成果提送鐵工局查核
    ，鐵工局並撥付調查工作服務費第二期予甲方後，甲方應付
    乙方實作數量金額65%。第三期款：乙方完成契約規定之各
    項服務工作，提出正式成果及相關諮詢服務經甲方及鐵工局
    接受，並撥付調查工作服務費第三期款後，甲方應付乙方實
    作數量金額尾款5%。」觀之，本件地質調查契約之付款條件
    ，應視鐵工局撥付費用予被告後，並依鐵工局核可之實做數
    量計價。
  2.原告雖主張其實際施作數量結算之承攬報酬總額為1,825,66
    9元，被告僅給付1,734,386元，尚有尾款即總金額5％之91,
    283元未給付，並提出原證8之請款單為據，然為被告所否認
    ，並辯以原證8係原告自行製作，不得作為證據等語。經查
    ，原證8係原告所製作之請款單，自難以之作為結算實際施
    作數量之依據，且依兩造地質調查契約約定，實做數量亦係
    依鐵工局所核可之實做數量，並非按原告自行結算之數量為
    據。況依前開說明，本件地質調查契約之付款條件，應視鐵
    工局撥付費用予被告後，依鐵工局核可之實做數量計價，而
    本件地質調查工作鐵工局認定截至上期已完成數量為94.43%
    ，並僅以總金額之95%計價撥付予被告，有交通部鐵路改建
    工程局99年9月30日鐵工工（一）字第0990013704號函及附
    件在卷可稽（見本院卷第152、153、160頁）。依此，鐵工
    局並未撥付地質調查工作總金額之尾款5%予被告，則原告請
    求被告給付地質調查工作總金額5％尾款之請款條件尚未成
    就，被告自無給付總金額5％尾款予原告之義務，原告此部
    分請求，尚屬無據。
(二)管線調查契約部分：
  1.按管線調查契約書第5條第2項約定「A、第一期款：乙方（
    即原告）完成管線調查報告，經甲方（即被告）提送業主，
    業主並撥付調查工作服務費用第一期款予甲方後，甲方應付
    乙方管線調查服務費30%，計新台幣975,000元整。B、第二
    期款：乙方完成全部成果提送業主查核後，業主並撥付調查
    工作服務費用第二期予甲方後，甲方應付乙方管線調查服務
    費65%，計新台幣2,112,500元整。C、第三期款：乙方完成
    契約各項服務工作，提出正式成果及相關諮詢服務經甲方及
    業主接受，並撥付調查工作服務費第三期款後，甲方應付乙
    方管線調查服務費尾款5%，計新台幣162,500元整。」、第5
    條第3項約定「A、各期請款均於甲方向業主請得該款後，由
    乙方於甲方每月結帳日（二十日）四天前將估驗申請單送達
    甲方財務部後，原則由甲方開立自結帳日起二個月期票支付
    。」觀之，本件管線調查契約第三期款之付款條件，應以鐵
    工局接受之實做數量計價，並於鐵工局撥付費用予被告後付
    款。
  2.原告雖主張實際付款金額須依實作數量結算而定，即按454.
    8公尺之數量，以每公尺單價4,080元計算，計得1,855,584
    元，故承攬報酬應為3,274, 375元，惟被告僅給付原告按數
    量381.5公尺計算之金額2,957,217元，尚欠承攬報酬差額31
    7,158元未給付，又被告結算承攬報酬總額2,957,217元，僅
    給付其中2,809,356元，尚欠尾款147,861元，總計被告未給
    付報酬金額為465,019元等情。然為被告所否認，並辯以原
    證9、10係原告自行製作，不得作為證據等語。經查，原證9
    、10係原告所製作之請款單及明細表，自難以之作為鐵工局
    所接受實做數量之依據。況依前開說明，本件管線調查契約
    之付款條件，應視鐵工局接受之實做數量計價，並於鐵工局
    撥付費用予被告後付款，而依鐵工局認可接受之數量為381.
    5公尺，有交通部鐵路改建工程局99年9月30日鐵工工（一）
    字第099 0013704號函及附件在卷可稽（見本院卷第152、15
    5頁），並據此計算原告應得之總承攬報酬應為2,957,217元
    ，以此方式計算結果，業據原告提出原證10請款單所載（見
    本院卷第109頁），並為被告所不爭（見本院卷第206頁之答
    辯三狀），應堪認定，故原告主張承攬報酬應為3,274, 375
    元，應無可採，而其請求被告給付3,274, 375元-2,957,217
    元之差額317,158元，則無所據。又鐵工局僅撥付管線調查
    工作總金額之95%予被告，尾款5%尚未發付予被告，亦有上
    開函文及附件可資（見本院卷第152、155頁），則原告請求
    被告給付管線調查工作總金額5%尾款之請款條件尚未成就，
    被告自無給付總金額5%尾款147,861元（計算方式：2,957,2
    17×5%= 1,478,601，小數點以下四捨五入）予原告義務，
    原告此部分請求，亦屬無據。
(三)建物調查契約部分：
  1.按建物調查契約書第6條第2項約定「A、第一期款：乙方（
    即原告）完成建物調查報告，經甲方（即被告）提送業主，
    業主並撥付調查工作服務費用第一期款予甲方後，甲方應付
    乙方建物調查服務費30%，計新台幣510,000元整。B、第二
    期款：乙方完成全部成果提送業主查核後，業主並撥付調查
    工作服務費用第二期予甲方後，甲方應付乙方建物調查服務
    費65%，計新台幣1,105,000元整。C、第三期款：乙方完成
    契約各項服務工作，提出正式成果及相關諮詢服務經甲方（
    即被告）及業主接受，並撥付調查工作服務費第三期款後，
    甲方應付乙方建物調查服務費尾款5%。」、建物調查契約書
    第6條第2項「第三期款：乙方（即原告）完成契約各項服務
    工作，提出正式成果及相關諮詢服務經甲方（即被告）及業
    主接受，並撥付調查工作服務費第三期款後，甲方應付乙方
    建物調查服務費尾款5%。」、第5條第3項約定「A、各期請
    款均於甲方向業主請得該款後，由乙方於甲方每月結帳日（
    二十日）四天前將估驗申請單送達甲方財務部後，原則由甲
    方開立自結帳日起二個月期票支付。」觀之，本件建物調查
    契約第三期款之付款條件，應為鐵工局接受之實做數量計價
    ，並於鐵工局撥付費用予被告後付款。
  2.原告雖主張實際付款金額須依實作數量結算而定，原告實際
    調查四層樓（含）以下之建物數量為407棟，按約定單價每
    棟3,500元計算，承攬報酬總額應為1,424,500元，惟被告僅
    給付1,225,000元，尚欠承攬報酬差額209,475元（含稅），
    又依被告結算之承攬報酬總價1,513,310元，被告卻僅給付
    1,437,645元，尚有工程尾款75,665元未給付等情。然為被
    告所否認，並辯以原證11係原告自行製作，不得作為證據等
    語。經查，原證11係原告所製作之單據，自難以之作為鐵工
    局所接受實做數量之依據。況依前開說明，本件建物調查契
    約之付款條件，應視鐵工局接受之實做數量計價，並於鐵工
    局撥付費用予被告後付款，而依鐵工局認可接受之四層樓（
    含）以下數量為350棟，有交通部鐵路改建工程局99年9月30
    日鐵工工（一）字第0990013704號函及附件在卷可稽（見本
    院卷第152、154頁），並據此計算原告應得之總承攬報酬應
    為1, 51 3,310元，此方式計算結果，業據原告提出原證11
    請款單所載（見本院卷第107頁），並為被告所不爭（見本
    院卷第207頁之答辯三狀），應堪認定。而原告請求按四層
    樓（含）以下之建物數量407棟計算承攬報酬，應無可採，
    而其請求被告給付承攬報酬差額209,475元（含稅），尚無
    所據。又鐵工局僅撥付建物調查工作總金額之95%予被告，
    尾款5%尚未發付予被告，亦有上開函文及附件可資（見本院
    卷第152、154頁），則原告請求被告給付地質調查工作總金
    額5%尾款之請款條件尚未成就，被告自無給付總金額5％尾
    款75, 665元（計算方式：1,513,310×5%=75,665）予原告
    義務，原告此部分請求，亦屬無據。
  3.另按當事人主張有利於己之事實者，就其事實有舉證之責任
    ，民事訴訟法第277條定有明文。原告主張完成建物調查工
    作後製作並提供建物調查報告書予被告時，因被告首次告知
    原告之裝訂方式為「環裝版」，而遭業主鐵工局退件，原告
    因此改以「精裝版」方式裝訂致額外支出費用80,500元之損
    失，應由被告賠償等情，然為被告所否認。經查，此部分費
    用損失，原告並未提出相關支出證明舉證以實其說，其主張
    尚乏所據，自難憑採。
六、綜上所述，原告依兩造之承攬契約請求前開款項，均無理由
    ，故其聲明：被告應給付原告921,942元，及自起訴狀繕本
    送達翌日起至清償日止，按年息5%計算之利息，應予駁回。
    原告之訴既經駁回，其假執行之聲請即失所依據，應併予駁
    回。
七、因本件事證已臻明確，兩造其餘主張陳述及所提之證據，經
    本院斟酌後，認與判決結果不生影響，均毋庸再予論述，附
    此敘明。
八、結論：原告之訴為無理由，依民事訴訟法第78條，判決如主
    文。
中    華    民    國   100    年    5     月    31    日
                  民事第五庭    法  官  羅月君
以上正本係照原本作成
如對本判決上訴，須於判決送達後20日內向本院提出上訴狀。如
委任律師提起上訴者，應一併繳納上訴審裁判費。
中    華    民    國   100    年    5     月    31    日
                                書記官  王文心